臺灣臺中地方法院民事判決　九十三年訴字第七八二號
　　原　　　告　國泰人壽保險股份有限公司
　　法定代理人　甲○○
　　訴訟代理人　吳光陸律師
　　被　　　告　丁○○
　　　　　　　　丙○○○
　　訴訟代理人　乙○○
右當事人間請求損害賠償事件，本院於中華民國九十三年六月二十五日言詞辯論終結
，判決如左：
    主    文
被告應連帶給付原告新台幣肆拾萬元，及自民國九十三年四月二十日起至清償日止，
按年息百分之五計算之利息。
原告其餘之訴駁回。
訴訟費用由被告連帶負擔二分之一；餘由原告負擔。
本判決原告勝訴部分，得假執行。
原告其餘假執行之聲請駁回。
    事實及理由
一、原告主張：訴外人盧國住（於民國九十二年六月八日死亡），於八十五年十月五
    日以自己為被保險人，向原告投保添福增額終身壽險（下稱系爭壽險）新台幣（
    下同）三百萬元，嗣後並更改保單內容之要保人及受益人為訴外人即盧國住之妻
    王美枝；後盧國住於九十二年五月七日夥同一名真實姓名不詳之女子，偽稱該女
    子係訴外人王美枝，在臺北縣土城市原告營業處所，向原告之服務人員即訴外人
    李玉說佯稱保險單遺失而申請補發，盧國住並於取得補發之保險單後，於同年月
    二十七日帶同一名真實姓名不詳之女子，持經變造為「王美枝」之身分證及補發
    之保險單，至原告豐原服務中心辦理保險單質借八十萬元（下稱系爭借款），盧
    國住並於被保險人欄簽名同意，嗣經原告之服務人員核對該「王美枝」身分證上
    照片與到場之女子無誤，即予核准貸款並交付系爭借款，嗣盧國住於九十二年六
    月八日死亡，真正之受益人王美枝向原告申請給付系爭壽險之保險金，當時即否
    認有向原告申請補發保險單及借貸系爭借款，並提出王美枝於九十二年六月十一
    日補發之身分證影本，原告始知盧國住偕同第三人為上開詐騙行為，又被告二人
    與訴外人盧秋涼、盧國民、盧國禎、盧金聰、盧素珠等人為盧國住之共同繼承人
    ，爰依民法第一千一百五十三條第一項、第一百八十四條第一項及第一百八十五
    條之規定，聲明求為判決：（一）被告應連帶給付原告八十萬元，及自起訴狀繕
    本最後送達被告丁○○之翌日起至清償日止，按年息百分之五計算之利息。（二
    ）願供擔保，請准宣告假執行。
二、被告則以：盧國住為被告二人之兄弟，被告等人與盧國住早已無連繫，生活上亦
    不相干，且盧國住死亡後，被告等人亦未接獲任何通知，被告等人即無涉及拋棄
    繼承之事情；再者，原告未詳實查核身分即讓冒名王美枝之人借貸系爭借款，顯
    有疏失，且嗣後於盧國住之配偶王美枝請求理賠系爭保險金時，亦未據理力爭，
    造成王美枝得拋棄繼承，並同時申請系爭保險金之理賠，反向不相干之被告等人
    求償，亦屬無據等語，以為抗辯。並答辯聲明：原告之訴駁回。
三、兩造不爭執之事實：
（一）盧國住於生前向原告投保系爭壽險，並約定以其妻王美枝為受益人
（二）盧國住於九十二年五月七日夥同一名真實姓名不詳之女子，偽稱係訴外人王美
      枝向原告申請遺失補發系爭壽險之保險單；並於同年月二十七日帶同一名真實
      姓名不詳之女子，持經變造「王美枝」之身分證及補發之保險單，佯稱該名女
      子為王美枝本人，至原告豐原服務中心辦理保險單質借系爭借款，嗣後並未清
      償。
（三）原告已理賠系爭壽險之保險金予真正受益人王美枝。
四、得心證之理由：
（一）按因故意或過失，不法侵害他人之權利者，負損害賠償責任。次按數人共同不
      法侵害他人之權利者，連帶負損害賠償責任。復按遺產繼承人，除配偶外，依
      左列順序定之：（三）兄弟姊妹。又按繼承人對於被繼承人之債務，負連帶責
      任。民法第一百八十四條第一項前段、第一百八十五條第一項及第一千一百三
      十八條第三款、第一千一百五十三條分別定有明文。本件兩造就訴外人盧國住
      於九十二年五月七日夥同一名真實姓名不詳之女子，偽稱係訴外人王美枝向原
      告申請遺失補發系爭壽險之保險單；並於同年月二十七日帶同一名真實姓名不
      詳之女子，持經變造「王美枝」之身分證及補發之保險單，佯稱該名女子為王
      美枝本人，至原告豐原服務中心辦理保險單質借系爭借款，嗣後並未清償，原
      告因而受有八十萬元之損害，且盧國住之配偶及直系血親卑親屬均已拋棄繼承
      ，盧國住之父母均已死亡等情，均不爭執，並據原告提出身分證影本二份、要
      保書、要保人變更申請書、保單補發申請書、保單借款借據各一份為證，且經
      本院依職權調取本院九十二年度繼字第八九九號卷宗核閱無誤，揭諸上開法律
      規定，被告二人即為盧國住第三順位之繼承人，且被告二人經盧國住之配偶及
      第一順位繼承人通知拋棄繼承後，亦未向本院聲請拋棄繼承或限定繼承，是原
      告主張被告二人繼承盧國住本件損害賠償債務，應負連帶賠償責任等語，堪予
      採信。
（二）惟按損害之發生或擴大，被害人與有過失者，法院得減輕賠償金額，或免除之
      。重大之損害原因，為債務人所不及知，而被害人不預促其注意或怠於避免或
      減少損害者，為與有過失。前二項之規定，於被害人之代理人或使用人與有過
      失者，準用之。民法第二百十七條定有明文。又上開民法規定之目的，自謀求
      加害人與被害人間之公平，故在裁判上法院得以職權減輕或免除之；且此減輕
      或免除之裁量，亦應斟酌雙方原因力之強弱與過失之輕重以定之。（最高法院
      八十五年臺上字第一七五六號及五十四年臺上字第二四三三號判例意旨參照）
      。被告二人抗辯原告就系爭借款之核貸過程，未詳細查核王美枝之身分證係遭
      偽造即准予貸款，顯就本件損害之發生亦有過失等語，惟原告否認就本件損害
      有查核不實之過失。經查，本件保單補發申請書上「王美枝」之簽名與變更要
      保人申請書上真正之「王美枝」簽名，經肉眼比對即顯然可辨識二者簽名之不
      同；又原告雖主張因係不同單位辦理，故無法核對是否為同一人之簽名，其核
      貸過程並無疏失等語。然查，該變更要保人申請書既為原告所保存，原告之各
      營業單位仍得輕易調取予以核對，以避免遭他人冒名領取，造成真正客戶之損
      害，而此一審核程序對原告之業務經營並無重大之困難，亦無加諸原告過大之
      經營成本，且就風險之控管發生有極大之助益，惟原告豐原服務中心之受僱人
      員只求廣泛招徠業務，違背一般風險控管之經營觀念，捨上開調取相關資料之
      程序不理，僅憑盧國住一人之言詞，即輕易予以核准補發，並使該不詳姓名女
      子得輕易進行本件冒名借貸系爭借款之侵權行為，原告就本件損害之發生顯與
      有百分之五十過失責任，據此計算，被告因繼承關係，應連帶賠償原告四十萬
      元。從而，原告依民法第一千一百五十三條、第一百八十四條第一項前段及第
      一百八十五條第一項規定，請求被告連帶給付四十萬元，及自起訴狀繕本最後
      送達被告丁○○之翌日即九十三年四月二十日起至清償日止，按年息百分之五
      計算之利息之範圍內，為有理由，應予准許；逾此部分所為請求，為無理由，
      應予駁回。
五、末按下列各款之判決，法院應依職權宣告假執行：（五）所命給付之金額或價額
    未逾新台幣五十萬元之判決。民事訴訟法第三百八十九條第一項第五款定有明文
    。本件係就四十萬元部分為原告勝訴判決，揭諸上開法律規定，爰依職權就原告
    勝訴部分為假執行之宣告。至原告其餘假執行之聲請，因該部分訴之駁回而失所
    附麗，應予駁回。
六、本件事證已臻明確，兩造其餘之攻擊防禦方法及舉證，核與本件判決結果無影響
    ，爰不一一論列，併此敘明。
七、訴訟費用負擔及假執行宣告之依據：民事訴訟法第七十九條、第八十五條第二項
    、第三百八十九條第一項第五款。
中　　　華　　　民　　　國　　九十三　　年　　　七　　　月　　二十三　　日
                                    臺灣臺中地方法院民事第四庭
~B    審判長法　官　張恩賜
~B          法　官　許秀芬
~B          法　官　戴博誠
右為正本，係照原本作成。
如對本判決上訴，須於判決送達後廿日內向本院提出上訴狀
中　　　華　　　民　　　國　　九十三　　年　　　七　　　月　　二十三　　日
~B      法院書記官　蔡秀珍
